【裁判字號】    89,簡上,38
【裁判日期】    890809
【裁判案由】    返還租賃物
【裁判全文】
臺灣屏東地方法院民事判決  八十九年度簡上字第三八號
    上  訴  人  丁○
                丙○○
    共      同
    訴訟代理人  史雙全律師
    被 上 訴人  甲○○○  住.
    訴訟代理人  吳澄潔律師
右當事人間請求返還租賃物事件，上訴人對於中華民國八十九年一月二十八日本院屏
東簡易庭八十八年度屏簡字第五一八號第一審判決提起上訴，本院判決如左：
    主    文
上訴駁回。
第二審訴訟費用由上訴人負擔。
    事    實
甲、上訴人方面：
一、聲明：求為判決(一)原判決廢棄。(二)被上訴人在第一審之訴駁回。
二、陳述：除援用原審所為之陳述外，補稱：
 (一) 兩造租約之訂約名義人雖形式上由被上訴人甲○○○任出租人，上訴人丁○任承
    租人；阿拉丁商行股東則以被上訴人之子媳李許玉琇及上訴人之女魏琦琦任之，
    然實質上有關雙方租約及合夥事務之進行，歷來均由被上訴人之夫乙○○一人全
    權辦理，故而對於土地承租人或全體股東言，訴外人乙○○始為真正的地主及股
    東，縱不能認其為出租人或合夥人本身，亦應認其有全部之代理權，或表見代理
    法則之適用。而上訴人之代理人魏琦琦早於八十八年二月底即曾向被上訴人表明
    其要去加拿大，租約由阿拉丁商行承擔，並直接向該行收取租金，並經被上訴人
    同意，同年三月三十一日復正式將股份讓渡予沈志揚，並列入同年四月二十四日
    阿拉丁商行股東會議記錄；而乙○○以地主出租人及合夥人雙重身分出席股東會
    ，對其退夥行使股東同意權，並以地主出租人「代表」身分與承租人丁○合意終
    止雙方原租約，雙方並決議土地租約由沈志斌及林來有之代理人林益仙擇期另行
    簽訂，故該次股東會議記錄內容一：魏琦琦已退股，所以公司合約必須「重簽」
    部分，即係指本件租約，並非原審誤認之合夥契約。且上訴人退出合夥、廢止租
    約而由阿拉丁商行與出租人另訂新約之意思表示，乃以透過股東會議之方式，使
    在場的乙○○知悉，並傳達予被上訴人，故依民法第三百零一條之規定，已生通
    知債權人之效力。
 (二) 租約之受讓人阿拉丁商行已表明承擔租約，僅未換新約，故其帳冊中均以其本身
    名義記載租金之支出等內容，毫無以丁○或代理丁○支出字樣，且被上訴人之夫
    於原審亦承認曾到阿拉丁商行收取八十八年二、三、四、五月之租金，顯見其默
    認該商行為承擔之債務人，而已合乎最高法院十八年上字第六一號判例所示情形
    ，此債務移轉自已依法生效，至遲亦應於八十八年七月八日寄存證信函時知悉，
    從而被上訴人並無繳納八十八年六月至九月租金之義務。且被上訴人對上訴人所
    謂支付租金之八十八年六、七、八月支票，係於起訴前之八十八年九月三日始一
    併提示，而未依慣例按期提示，顯係因被上訴人當時亦認兩造租約已終止，故於
    原審另被告阿拉丁商行未依約繳付租金之初，被上訴人並無認上訴人係承租人而
    向上訴人催索。如非事後有本件租金給付爭議，上訴人與本件租約或合夥實已毫
    無牽連，而上訴人斯時乃因被上訴人代理人乙○○推諉找不到支票，始未將前開
    支票取回。
 (三) 縱認上訴人尚有給付被上訴人租金之義務，然據證人即阿拉丁商行會計卓純合、
    櫃台小姐張麗貞及股東之代理人林來有之證言可證被上訴人之代理人乙○○業已
    收到租金，縱帳冊記載與沈志斌所述不符，仍不失為真。退而言之，本件租約上
    訴人依房屋租賃契約第三條第二項繳納保證金新台幣（下同）三十萬元，而依土
    地法第九十八條：以現金為租賃之擔保者，其現金利息視為租金之一部，前項利
    率之計算應與租金所由算定之利率相等之規定，本件依租約第三條約定逐年各按
    前年度租金百分之六調高，算至八十八年六月至九月應調至三十三萬七千零八十
    元；再依同法第一百條之規定計算，上訴人只欠繳三十一萬四千六百元。至八十
    八年十月以後之租金，既本件租約之實際承租人及使用人均為阿拉丁商行，且被
    上訴人亦從未反對其營業使用，當非無權占有，衡以上訴人未對租賃物全部或一
    部有使用收益之情形，依民法第四百四十一條規定，應予免除其給付租金之義務
    。至被上訴人所謂積欠水、電費，應予扣繳云云，依阿拉丁商行與廖萬鳳間讓渡
    契約第五條，由受讓人負責代繳，並於讓渡金內扣除，顯屬一債兩討，殊為不妥
    。
 (四) 就押租金部分，本件租約係於八十五年七月五日所訂並交訖三十萬元，嗣後由丁○代理魏琦琦參加阿拉丁商行合夥，並另付合夥金，被上訴人豈會同意以押金充
    抵上訴人個人出資而成為該商行合夥資產之一？另若被上訴人未同意阿拉丁商行
    為本件租約之承擔人，阿拉丁商行自何處取得該租約之押金三十萬元？併將此押
    金移轉於盤之第三人廖萬鳳？顯係由被上訴人代理人乙○○將押金移交該商行。
    至阿拉丁商行負責人沈志斌顯與被上訴人間已有默契，否則怎敢質疑押金之事？
三、證據：提出讓渡證書、存證信函、阿拉丁商行股東會議記錄及阿拉丁房租收取記
    錄表各一件為證，並聲請訊問證人沈志斌、林益仙及李藤元。
乙、被上訴人方面：
一、聲明：求為判決駁回上訴。
二、陳述：除與原判決理由記載相同者予以引用外，補稱：
 (一) 本件租賃契約係八十五年六月初洽談，同年七月五日簽約，至八十五年九月初始
    成立阿拉丁商行，而被上訴人並非阿拉丁商行之合夥股東，僅係出租房屋之人，
    且未曾授權訴外人乙○○代表出席或決定任何有關租約終止之會議，至被上訴人
    子媳李許玉琇亦非該商行之原始股東，係於八十七年初，因其為負責人之荷蘭村
    企業社受讓原始股東蔡紹絹之股份，乃為該讓渡股份之法定代理人，惟與房屋租
    賃契約並無何關係，上訴人所指被上訴人為實質股東或有表見代理之適用等，均
    與事實不符。且訂約之主體為兩造，至上訴人基於其內部關係將承租之房屋作何
    利用或退出合夥，均與被上訴人無涉，豈可以上訴人與阿拉丁商行股東間自己片
    面之內部決議，而推翻當初兩造所訂租賃契約？被上訴人就此亦曾寄發存證信函
    表明租賃契約主體仍為上訴人，實未曾有何同意終止租約或另訂新約之意思，且
    自上訴人因此而發函該商行股東，請其速與被上訴人簽訂新租約之情事觀之，益
    足證明其僅由股東會內部自己單方認定終止租約，並要求新股東儘快出面與被上
    訴人簽訂新租約而已。復依被上訴人出租系爭房屋之慣例，均與承租者訂有租約
    以保障權益，豈有可能新約未訂即終止舊約？且被上訴人仍有上訴人所開立之以
    其為發票人名義，用以支付租金之支票，是若曾合意終止，上訴人為何未將之取
    回？上訴人所述，顯不足採。
 (二) 上訴人以被上訴人向阿拉丁商行收取租金，即將之認定為係被上訴人默認阿拉丁
    商行為承擔之債務人，而同意將租賃契約之債務移轉予阿拉丁商行云云，然此實
    因上訴人表示其要移民加拿大，而告知被上訴人可至阿拉丁商行之會計處領取租
    金，至該商行會計處與上訴人間有何牽連，則非被上訴人所能探究，其指示被上
    訴人何處領取租金，為其指示自由，非他人能予置喙，但自不可以此推論被上訴
    人有何同意其債務承擔之意，原審判決理由亦足供參。
 (三) 至上訴人主張依土地法第一百條之規定，以押金三十萬元之金額附加利息而抵銷
    積欠之租金云云，然依兩造租賃契約第八條約定，如承租人有違反任何一條條件
    時，出租人得隨時將押租保證金沒收；今承租人違反該租約第六條第一項、第七
    條第一項之約定：即拖欠租金一期以上，以及未依約繳付房屋之稅捐、地價稅、
    水電費、營業稅達三十萬元以上，被上訴人自得依約定將此三十萬元之押金予以
    沒收扣抵。且上訴人至八十八年九月一日所欠租金，已為八十二萬八千七百七十
    六元，被上訴人於起訴前已將此押金扣抵租金及水電費（水費為一萬六千七百五
    十三元、電費為十八萬七千八百十九元）、稅捐等，方以六十五萬一千六百八十
    元之四個月租金起訴。又上訴人所主張押金之權利，早因退出合夥而將此押金移
    轉予該商行，而該商行復於盤讓予第三人時，將此押金移轉予第三人，顯見上訴
    人已無此押金抵銷扣除之權利。
 (四) 原審訊問證人林益仙時，其即明白證述：當時召開之股東會議並未有何結論；至
    原審另一被告沈志斌及該商行會計卓純合等人之證言經隔離訊問則互有矛盾，不
    足採信。
三、證據：除援用原審之證據方法外，補提本院八十九年度執字第二四九七號執行命
    令及民事執行處通知、阿拉丁房租收取記錄表、阿拉丁商行股東會議記錄、電費
    及水費帳務查詢表各一件、存證信函及回執、讓渡書各二件為證。
    理    由
一、本件被上訴人起訴主張其所有門牌編號屏東市○○○路二一號房屋，於八十五年
    七月五日租與上訴人丁○，並由上訴人丙○○任連帶保證人，約定租期自八十五
    年九月一日起至九十年八月三十一日止，租金則為每月十四萬五千元，但逐年調
    整，雙方並簽訂房屋租賃契約書，嗣上訴人將該房屋交由其合夥投資之阿拉丁商
    行占有使用，其則為間接占有人，惟上訴人積欠八十八年六月至九月之租金未能
    給付，經被上訴人以存證信函催告繳付，均未獲置理，而依兩造契約第六條第一
    項及民法第四百四十條之規定，契約已生終止之效力，為此依民法第七百六十七
    條、第九百六十二條、第四百四十條規定及契約第六條第一項之約定，請求上訴
    人及直接占有人阿拉丁商行遷讓交還系爭房屋，並依租賃契約請求上訴人連帶給
    付八十八年六至九月份之租金，又上訴人及阿拉丁商行於契約終止後仍為系爭房
    屋之占有使用，故併依共同侵權行為、不當得利及契約第六條第二項之法律關係
    請求相當於租金之損害金每月十六萬二千九百二十元。而上訴人則以訴外人乙○○即被上訴人之夫，關於兩造之租約及合夥事務進行，有全部之代理權或表見代
    理法則之適用，上訴人之代理人魏琦琦於八十八年二月底即曾向被上訴人表明租
    約由阿拉丁商行承擔及直接向該行收取租金之情，並列入同年四月二十四日阿拉
    丁商行股東會議記錄，且由乙○○以地主出租人及合夥人雙重身分出席股東會，
    對其退夥行使股東同意權，並以地主出租人「代表」身分與承租人丁○合意終止
    雙方原租約，雙方並決議土地租約由沈志斌及林來有之代理人林益仙擇期另行簽
    訂，故依民法第三百零一條之規定，已生通知債權人之效力，且被上訴人之夫亦
    自承曾赴該商行收取八十八年二至五月份之租金，顯見其默認該商行為承擔之債
    務人，此債務移轉自已依法生效，而至遲亦應於八十八年七月八日被上訴人寄存
    證信函時知悉，從而被上訴人並無繳納八十八年六月至九月租金之義務，縱認上
    訴人尚有給付被上訴人租金之義務，然依兩造房屋租賃契約第三條第二項及土地
    法第九十八條之規定，上訴人繳納之保證金三十萬元，依租約逐年各按前年度租
    金百分之六調高至八十八年六月至九月應為三十三萬七千零八十元，再依同法第
    一百條之規定，上訴人只欠繳三十一萬四千六百元；而八十八年十月以後之租金
    ，既實際使用人為該商行，且被上訴人亦從未反對其營業使用，當非無權占有，
    衡以上訴人未對租賃物全部或一部有使用收益之情形，依民法第四百四十一條規
    定，應予免除其給付租金之義務；至被上訴人所謂積欠之水、電費，既依阿拉丁
    商行與廖萬鳳間讓渡契約第五條，由受讓人負責代繳，並於讓渡金內扣除，被上
    訴人一債兩討，殊為不妥等語，資為抗辯。
二、查被上訴人主張其於八十五年七月五日將系爭房屋出租與上訴人丁○，並由上訴
    人丙○○為連帶保證人，約定租期至九十年八月三十一日止，租金則為每月十四
    萬五千元，但逐年調整，並繳付三十萬元保證金，嗣上訴人將該房屋交由其合夥
    投資之阿拉丁商行占有使用之事實，業據其於原審提出房屋租賃契約書為證，復
    為上訴人所同陳，堪信為實在。而上訴人則辯以訴外人乙○○為被上訴人之代理
    人，至少亦有表見代理法則之適用，而該租賃契約業經原審另被告阿拉丁商行為
    債務承擔，且經被上訴人默認，上訴人與該租約已無任何債權債務關係，自不需
    繳付租金或返還不當得利，又縱認上訴人尚須給付租金，亦須將上訴人繳納之保
    證金三十萬元依租約逐年各按百分之六調高至三十三萬七千零八十元部分予以扣
    除等語。從而，本件兩造爭執之重點厥為該租賃契約是否確為原審共同被告阿拉
    丁商行債務承擔，及若無債務承擔之情事，上訴人基於租賃契約所應給付之金額
    。
三、次查被上訴人之夫乙○○固曾於八十八年四月二十四日參與阿拉丁商行股東會議
    ，惟該次會議記錄重要決議事項二僅載明：「地主乙○○代表甲○○○同意由沈
    志斌及林來有之代理人林益仙兩位擇期協調簽約。」是縱可據以推認當事人間有
    於被上訴人與阿拉丁商行之租賃契約成立後，終止原租約之意思，然依該重要決
    議事項二所載文義觀之，既雙方尚須「擇期協調簽約」，顯就租賃契約之相關事
    項尚未獲致共識，衡以證人李藤元於本院審理時結證稱：當天沒有達成決議等語
    （見本院八十九年六月二十三日準備程序筆錄），被上訴人與該商行之租賃關係
    顯尚未成立，依前開說明，原租約亦無從視為終止。上訴人以該股東會議記錄主
    張業與被上訴人合意終止原租約云云，即非可採。
四、復按第三人與債務人訂立契約承擔其債務者，非經債權人承認，對於債權人，不
    生效力，民法第三百零一條定有明文。查本件上訴人初就其與所稱債務承擔人阿
    拉丁商行間訂有債務承擔契約一情，尚未能舉證使本院就之得有確信之心證；而
    其所指被上訴人默認由阿拉丁商行債務承擔云云，無非以訴外人乙○○曾以出租
    人代理人及實質合夥人身分參與八十八年四月二十四日阿拉丁商行股東會議，並
    與上訴人合意終止雙方原租約，而決議由訴外人林益仙擇期另行簽訂租約，及被
    上訴人寄發之存證信函與訴外人乙○○曾至該商行收取租金等為據，然查自該次
    股東會議尚難予認定兩造業經合意終止原終租或有何承認承擔債務之事實，已如
    前述，而審究被上訴人寄發之存證信函係稱：伊並無授權任何人辦換承租人，豈
    可片面廢約，且阿拉丁商行至今並無派人與伊洽換承租人事宜等語，顯難憑而推
    論被上訴人有何默認債務承擔之意思。至訴外人乙○○雖曾至該商行收取租金，
    然被上訴人既否認係基於承認該商行為債務承擔，僅係因上訴人告知其要移民加
    拿大，租金則至該商行領取，核與上訴人於本院審理時所述其因移民加拿大故欲
    退夥之情節相符，復有阿拉丁商行八十八年四月二十四日股東會議記錄在卷供參
    ，上訴人抗辯其屬默認債務承擔云云，尚非可採。
五、綜上所述，上訴人以其與被上訴人間之租賃契約業經原審共同被告阿拉丁商行為
    債務承擔，並經被上訴人默認，其與被上訴人間已無何債權債務關係云云，均不
    足採，而其既仍為該租賃契約之承租人，於租賃關係存續中，本有繼續占有其物
    而為使用收益之權利，其縱因將系爭房屋交付阿拉丁商行占有使用，致其自身不
    能為租賃物全部或一部之使用，亦顯屬其自己之事由，自無從主張免除其支付租
    金之義務。至上訴人以依土地法第九十八條規定：以現金為租賃之擔保者，其現
    金利息視為租金之一部；前項利率之計算應與租金所由算定之利率相等。而本件
    依租約第三條約定逐年各按前年度租金百分之六調高，算至八十八年應調至三十
    三萬七千零八十元，應予扣除云云。惟查兩造房屋租賃契約第三條第二款約定：
    保證金新台幣三十萬元，於租賃期滿交還房屋時無息返還，顯係就保證金之利息
    計付已有特約，揆諸土地法第九十八條並非強制規定，而該約定亦與公共秩序或
    善良風俗無何違背之處，上訴人主張其繳付之保證金應調至三十三萬七千零八十
    元，即屬未合。次查，就被上訴人主張該保證金依租賃契約第八條之約定，已予
    扣抵上訴人所欠水、電費及其他稅捐等情，上訴人就其數額並未予爭執，僅以該
    部分費用依原審另被告阿拉丁商行與訴外人廖萬鳳之讓渡契約，已約定由訴外人
    廖萬鳳代繳，然上訴人既未能舉證證明被上訴人業已受償，其所應負之清償責任
    自不能遽予免除。從而，上訴意旨指摘原判決不當，求予廢棄改判，非有理由，
    其上訴應予駁回。
據上論結，本件上訴為無理由，依民事訴訟法第四百三十六條之一第三項、第四百四
十九條第一項、第七十八條、第八十五條第一項，判決如主文。
中      華      民      國    八十九    年      八      月      九      日
                                    臺灣屏東地方法院民事第二庭
~B審判長法官  洪有川
~B法      官  黃義成
~B法      官  王幸華
右為正本係照原本作成。
如對本判決上訴，須於判決送達後廿日內向本院提出上訴狀。
~B法院書記官  張文俊
中      華      民      國    八十九    年      八      月      九      日


司法院資訊處製作；財團法人民間司法改革基金會備份。
